【裁判字號】    98,交抗,130
【裁判日期】    980119
【裁判案由】    違反道路交通管理處罰條例
【裁判全文】
臺灣高等法院交通事件裁定             98年度交抗字第130號
抗  告  人  交通部公路總局新竹區監理所中壢監理站
代  表  人  賴柏宏
受  處分人  甲○○
上列抗告人因受處分人違反道路交通管理處罰條例案件，不服臺
灣桃園地方法院97年度交聲字第1388號，中華民國97年12月31日
裁定（原處分機關：交通部公路總局新竹區監理所中壢監理站97
年8月18 日以壢監裁字第裁53-DB0000000號），提起抗告，本院
裁定如下：
    主  文
抗告駁回。
    理  由
一、原裁定略以：異議人即受處分人甲○○於民國九十七年八月
    十三日晚間十一時七分許，駕駛車牌號碼ＫＡ—７３８７號
    自用一般小客貨車（下稱自小客貨車），行經桃園縣平鎮市
    ○○路一四巷口，因「酒後駕車，經測定值為零點四八ｍｇ
    ／Ｌ」之違規，經桃園縣政府警察局平鎮分局警員以違反道
    路交通管理處罰條例第三十五條第一項第一款之規定為由予
    以當場舉發，經原處分機關於九十七年八月十八日以壢監裁
    字第裁五三－ＤＢ0000000號裁決書裁處受處分人罰
    鍰新台幣（下同）三萬四千五百元，並吊扣駕駛執照（職業
    聯結車）十二個月及施以道路安全講習等情，為受處分人所
    不爭執，有受處分人之聲明異議狀在卷可稽，並有桃警局交
    字第ＤＢ0000000號舉發違反道路交通管理事件通知
    單及壢監裁字第裁五三－ＤＢ0000000號裁決書各一
    件附卷可參，是其前開違規行為，堪以認定。查受處分人除
    曾經吊扣原持有重型機車駕駛執照外，僅持有於九十六年三
    月二十八日所考領之職業聯結車駕照，此有汽車駕照基本資
    料一紙在卷可稽，而受處分人因飲用酒類後駕駛自小客貨車
    ，且經酒精檢測達每公升零點四八毫克之情形，則受處分人
    違規當時既係駕駛自小客貨車，依法僅得以吊扣受處分人所
    持有該級車類之駕駛執照，然受處分人既無普通小型車駕駛
    執照之實體物，本即無從繳交普通小型車駕駛執照可供吊扣
    ，亦不能僅因受處分人無該級駕駛執照可供吊扣，而逕行吊
    扣受處分人所持有之職業聯結車駕駛執照，此舉顯與修正後
    道路交通管理處罰條例第六十八條之規定未合，並將剝奪受
    處分人駕駛聯結車之權利，對受處分人之工作權造成極大之
    損害。至公路機關因汽車駕駛人取得高一級車類之駕駛資格
    者，並准其駕駛較低級車類之車輛，而已領有職業聯結車駕
    駛執照者，得駕駛小型車之規定，而於實務上僅逐級核給汽
    車駕駛執照一張，致持有聯結車職業駕駛執照者，因駕駛小
    型車違規，而須吊扣普通小型車駕駛執照時，產生技術層面
    之困難，惟行政機關本應時時因應法令之變更，而精進其行
    政執行成效，斷不得因技術層面之困難，而置相關法令於不
    顧，甚或逾越比例原則。是技術層面的問題，要難據為原處
    分並無不當之理由。原處分機關依道路交通管理處罰條例第
    三十五條第一項第一款及道路交通管理事件統一裁罰基準表
    之規定，裁處受處分人罰鍰三萬四千五百元，並依同條例第
    二十四條第一項第二款規定施以道安講習處分，雖核無違誤
    。然原處分機關未審酌「吊扣駕駛執照十二個月」規範之目
    的，在受處分人未領有普通小型車駕駛執照之情況下，而吊
    扣受處分人聯結車職業駕駛執照十二個月部分之裁決，難認
    合法。又因本件酒後駕車部分為一個違規行為，罰鍰與吊扣
    處分無從區分，受處分人雖未於異議聲明狀中，對於酒後駕
    車罰鍰及道安講習部分提出異議，惟依道路交通管理處罰條
    例第八十九條規定，法院處理交通事件，準用刑事訴訟法第
    三百四十八條之規定，則原處分關於前開部分與吊扣聯結車
    職業駕駛執照部分有全部及一部關係，均應認為異議聲明之
    效力所及，得併為審酌。從而，受處分人提起本件聲明異議
    ，為有理由，應將原處分撤銷，自為裁罰受處分人罰鍰三萬
    四千五百元，並應接受道路交通安全講習等語。
二、抗告意旨略以：受處分人於酒後駕駛自小客貨車，遭警攔查
    舉發之際，係持用職業聯結車駕駛執照，有卷附之受處分人
    之汽車駕照基本資料及駕駛執照影本在卷可參。雖現行道路
    交通管理處罰條例第六十八條規定，吊扣駕照處分已不包括
    吊扣各級車類之駕駛執照，惟該條文此係指駕駛人因違規遭
    吊扣該違規車類之駕駛執照後，不再另吊扣其他各級車類駕
    駛執照之情形，與本件受處分人持高一級駕駛執照，而有駕
    駛低一級車類之情形，尚屬有間，自不得比附適用。況駕駛
    人使用較高等級駕駛執照，而駕駛次等級之車輛違規時，若
    僅能吊扣其所駕駛之該等級車輛之駕駛執照，無異宣告免除
    該持有較高等級駕駛執照之駕駛人，於駕駛次等級車輛違規
    時，所為吊扣駕駛執照之處罰，即無法達到道路交通管理處
    罰條例，所規定以吊扣駕駛執照之方式，禁止駕駛人為對他
    人生命、身體、財產法益，或公共安全法益有重大危害行為
    之立法目的，且不無鼓勵社會大眾，多考高一等級之駕駛執
    照，即可多次違規之嫌。是以，本件受處分人既持職業聯結
    車駕駛執照駕駛小型車，該駕駛執照即等同小型車駕駛執照
    ，於受處分人駕駛小型車違規時，吊扣其所持用之職業聯結
    車駕駛執照，並未違反比例原則。乃原裁定將本件有合法駕
    駛執照之駕駛人酒後駕車，卻無須吊扣其駕照，此相對於無
    照駕駛之人酒後駕車，尚須依道路交通管理處罰條例第六十
    七條第六項受有一年內，不得考領駕照之限制，或其他領有
    合法駕駛執照之人因酒駕需接受吊扣駕照之情形，誠屬不公
    ，爰請撤銷原裁定，維持原處分云云。
三、經查：
  (一)按汽車駕駛人，駕駛汽車經測試檢定酒精濃度超過規定標準
    者，處新臺幣一萬五千元以上六萬元以下罰鍰，並當場移置
    保管其車輛及吊扣其駕駛執照一年，道路交通管理處罰條例
    第三十五條第一項第一款定有明文。復按，道路交通管理處
    罰條例第六十八條業於九十四年十二月十四日修正，並自九
    十五年三月一日施行，修正前之道路交通管理處罰條例第六
    十八條規定：「汽車駕駛人，因違反本條例及道路交通安全
    規則之規定，受『吊扣或』吊銷駕駛執照處分時，『吊扣或
    』吊銷其持有各級車類之駕駛執照。」而修正後之道路交通
    管理處罰條例第六十八條則規定：「汽車駕駛人，因違反本
    條例及道路交通安全規則之規定，受吊銷駕駛執照處分時，
    吊銷其持有各級車類之駕駛執照。」即將原條文中之「吊扣
    或」三字刪除，查其立法過程：該條文修正前之原提案修正
    條文為：「汽、機車駕駛人，因違反本條例及道路交通安全
    規則之規定，受『吊扣或吊銷』駕駛執照處分時，『吊扣或
    吊銷』其違法或違規當時所駕駛車輛之駕駛執照。」交通部
    於委員審查會時表達反對意見，認為此修正結果將產生如駕
    駛人以其領有之聯結車、大客車、大貨車駕駛執照駕駛小型
    車，而有違規酒後駕車、肇事逃逸等情時，將無法吊扣或吊
    銷其所持駕駛執照，以達有效處罰與維護道路交通安全之目
    的。然立法者考量因違規而吊扣駕照，不宜連其他如職業上
    、生活上所需之駕照一併吊扣，否則恐影響人民工作及生活
    甚鉅，有失之過酷等情，最終協商通過之道路交通管理處罰
    條例第六十八條，係將「吊扣或」三字刪除，以上立法過程
    ，有立法院公報九十四卷四十八期三四三○號二冊頁一○七
    至一三六、九四卷七十期三四五二號頁一三五至一四一可考
    。顯見立法者真意在於汽車駕駛人因違反道路交通管理處罰
    條例及道路交通安全規則之規定，受「吊銷駕照」處分者，
    仍維持一併吊銷其持有各級車類之駕駛執照，至於受「吊扣
    」駕駛執照處分時，僅能「吊扣」違規當時所駕駛車輛之駕
    駛執照，不能再擴大適用、「吊扣」其持有各級車類之駕駛
    執照，至為顯明。況此修正並未剝奪各交通執法單位適用道
    路交通管理處罰條例時之裁量權，各交通執法單位仍可依駕
    駛人不同違規情狀依法為輕重不同之裁量，僅就擴大吊扣駕
    照之處分，為限縮之修正。且酒醉駕車行為係製造法所不容
    許之風險，以風險製造之立場觀之，並不因駕駛車輛種類之
    不同，而有所差別，但從風險實現之觀點而言，酒醉駕駛車
    類之不同，其對於交通安全衍生之實害結果也有所差異，如
    駕駛人駕駛低一級之車類違反本條例之規定時，不論其所造
    成之實害結果，而一律吊扣駕駛人所持有之各類駕照，亦有
    違相同事件相同處理，不同事件不同處理之平等原則。
  (二)再按違反行政法上義務之處罰，以行為時之法律或自治條例
    有明文規定者為限，行政罰法第四條定有明文。行政機關應
    依法律而為行政行為，就對人民自由權利所為之限制須有法
    律或經法律授權行政機關訂定之法規命令明文規定始得為之
    ，為民主法治國家基本原則之一，故對於違反社會性程度輕
    微之行為，處以罰鍰、沒入或其他種類行政罰，雖較諸對侵
    害國家、社會、個人法益等科以刑罰之行為情節輕微，惟本
    質上仍屬對於人民自由或權利之不利處分，其應適用處罰法
    定主義，仍無不同。為使行為人對其行為有所認識，進而擔
    負其在法律上應有之責任，自應以其違反行政法上義務行為
    時之法律或經法律授權行政機關訂定之法規命令有明文規定
    者為限。本件受處分人持較高等級之職業聯結車駕駛執照，
    而酒駕較低等級自小客貨車之違規，若仍得以職業聯結車駕
    駛執照駕駛大型車，或有提高他用路人之風險；或無助於預
    防將來再犯之虞，惟如前所述，修正後之道路交通管理處罰
    條例第六十八條，有關駕駛人受吊扣駕駛執照處分之規定，
    既不再吊扣其持有各級車類之駕駛執照，則原處分機關，即
    不得再憑以吊扣其違規車輛以外之駕駛執照，苟其仍因酒駕
    低等級之自小客貨車違規，而致有漏洞，亦屬執行或立法政
    策之問題，尚不得為達行政目的，而恣意為法律所未明文規
    定或授權之處分。
四、綜上所述，原審認原處分機關對受處分人所為吊扣職業聯結
    車駕駛執照之處分有所違誤，而撤銷受處分人關於吊扣職業
    聯結車駕駛執照之部分，並自為裁罰其罰鍰三萬四千五百元
    ，並應接受道路交通安全講習，認事用法，經核均無不合。
    抗告人執前詞抗告，難認有理由，應予駁回。
據上論斷，應依道路交通案件處理辦法第二十六條，刑事訴訟法
第四百十二條，裁定如主文。
中    華    民    國    98    年    1     月    19    日
                 刑事第十八庭審判長法  官  吳鴻章
                                   法  官  周政達
                                   法  官  徐昌錦
以上正本證明與原本無異。
不得再抗告。
                                   書記官  王韻雅
中    華    民    國    98    年    1     月    19    日


司法院資訊處製作；財團法人民間司法改革基金會備份。
